臺灣嘉義地方法院刑事判決　　　　　　　　　　　　　九十二年度訴字第五五七號
　　公　 訴　人　臺灣嘉義地方法院檢察署檢察官
　　被　　　 告　丙○○
　　　　　　　　 丁○○
　　 共　　　同
　　 指定辯護人　甲○○律師
　　 被　　　告　乙○○
　　 選任辯護人　張麗雪律師
右列被告等因強盜案件，經檢察官提起公訴（九十二年度偵字第七一七二號、九十二
年度偵字第七二八六號），本院判決如左：
    主  文
丙○○、丁○○、乙○○意圖為自己不法之所有，結夥三人以上，攜帶兇器，以強暴
至使不能抗拒，而取他人之物，丙○○、丁○○各處有期徒刑捌年，乙○○處有期徒
刑捌年陸月。扣案之手套壹雙及雙面膠帶壹捲均沒收。
    事  實
一、丙○○、丁○○與乙○○因缺錢花用，竟共同基於意圖為自己不法之所有之犯意
    聯絡，在嘉義市○區○○路三十二號七樓丁○○租屋處，三人謀議結夥持刀強盜
    他人財物，遂於民國九十二年十月二十七日晚上近十一時許，由乙○○駕駛向女
    友借得之車號Ｃ五─七五九九號自用小客車，搭載丙○○及丁○○，並攜帶由丙○○事先備妥其所有足危害人身及生命安全之兇器開山刀與手電筒刀各一把，以
    及避免留下跡證之手套及頭套等物，搜尋嘉義市區各銀行提款機處，單獨一人提
    款之犯案目標，途中丙○○復在超商購買雙面膠帶以為黏遮車牌之用。迨當晚十
    一時十分許，行經嘉義市○區○○路七八四號臺南中小企業銀行提款機前時，發
    現戊○○獨自一人站在提款機前講行動電話，見機不可失，乙○○便將車輛停在
    附近之永安街上，遣丁○○先行下車靠近戊○○勘察情況無虞後，三人結夥承前
    犯意聯絡，分工由丙○○、丁○○負責持刀下手行劫財物，乙○○則負責把風及
    接應，並以前揭雙面膠帶黏遮車牌。計劃議定後，丙○○、丁○○隨即穿戴頭套
    及手套後，分持前揭開山刀與手電筒刀下車行劫：丁○○趨近戊○○伸手強取其
    揹於右肩夾於腋下之皮包，戊○○驚覺時，為防護身體及皮包而退避並與之拉扯
    ，同時呼喊救命，丙○○見狀乃挪移至戊○○身側，以所持開山刀割斷該皮包肩
    帶，行強過程中並造成戊○○之手指割傷，以此強暴方式至使戊○○不能抗拒，
    祇能任由丁○○及丙○○二人劫取其皮包暨內置財物得手而去（內有戊○○之汽
    機車駕駛執照各一張、第一銀行及東山農會之金融卡各一張、花旗銀行、中國信
    託商業銀行及中華商業銀行信用卡各一張、翻譯機、數位照相機各一台、現金新
    台幣﹙下同﹚一萬零七百元）。事畢三人從容駕車逃逸並瓜分財物，而將皮包及
    證件等丟棄在八掌溪堤防邊；刀械及頭套則丟棄在阿里山公路菜公店路路口之垃
    圾箱內。嗣於同年十月三十日凌晨零時三十分許，經警據報循線在嘉義市○區○○路一段一五四之二號，查獲丁○○、乙○○到案，並在該車號Ｃ五─七五九九
    號車輛上，扣得前揭作案用手套一雙及雙面膠帶一捲；在丁○○前揭租屋處起獲
    贓物翻譯機一台。丙○○則於同年十一月二日下午十時五十分，為警在嘉義市○○路與世賢路路口查獲到案，並自其身上起獲贓款三千元（翻譯機一台及現金三
    千元均據戊○○領回）。
二、案經戊○○訴由嘉義市警察局第一分局報請臺灣嘉義地方法院檢察署檢察官偵查
    起訴。
    理  由
一、訊據被告丙○○、丁○○及乙○○三人俱坦承不法劫取告訴人戊○○財物，互核
    大致相符，惟併其辯護意旨主要均以所為者乃搶奪而非強盜置辯，略為：渠等係
    利用告訴人講電話分心疏於注意之際下手，此與告訴人初於警訊時指述被搶之過
    程相符，又渠等雖攜帶刀械，然未用以威嚇告訴人，且告訴人既尚得與被告丁○○、丙○○拉扯皮包，事畢亦尾追在後，顯尚能抗拒，自非強盜；公訴意旨記載
    被告丁○○、丙○○二人拉扯並以刀刃割斷皮包肩帶之事實，則渠二人施強暴之
    目標為告訴人之皮包，並非告訴人人身，與強盜罪以施強暴至令難以抗拒之構成
    要件有間云云。此外，被告乙○○另辯稱：伊僅附和行搶之提議而駕車接應，實
    際上並未下車，不知丁○○、丙○○下車之後會採取何種手段，對丁○○、丙○○超越搶奪範圍之強盜犯行，並無謀議，應不負強盜共犯之罪責云云。
二、按
 (一) 刑法上之搶奪罪、強盜罪及恐嚇取財罪，均乃出於意圖為自己或第三人不法之所
    有之主觀意思，以異於竊盜所採平和之暴力手段，不法得取他人財物之財產性犯
    罪，其所異者，在實施手段之不同。就搶奪罪而言，其奪取他人所有物雖與強盜
    罪無殊（其本質上並無不同，是以德國、瑞士、奧地利及日本等國均僅設有強盜
    罪，而無搶奪罪。），但搶奪行為僅指乘人不備或不及抗拒，而以公然急遽方法
    ，掠取他人財物為其成立要件，雖掠奪之際或不免於暴行，然如所施暴行，已至
    使他人達於不能抗拒程度，而取其財物或令其交付者，則為強盜罪。而恐嚇取財
    罪，則係以將來之惡害通知，或現時之危害相加於被害人等之威嚇手段，使被害
    人心生畏怖，然被害人之交付財物與否，儘尚有自由斟酌之餘地，即未達於不能
    抗拒程度者屬之（最高法院二十年非字第八四號、三十二年上字第二一八一號判
    例及八十年度第四次刑事庭會議決議參照）。
 (二) 強盜罪之構成，以其實施之強暴、脅迫，已達於使人不能抗拒之程度為必要，倘
    其取物所實施之強暴、脅迫手段，尚未使人達於不能抗拒之程度，僅能依其情形
    論以搶奪或恐嚇取財罪名，尚難以強盜論擬。至行為人施用之強暴、脅迫等威嚇
    方法或手段，究須達於何種程度，始足使被害人精神上及身體上達於不能或顯難
    抗拒之程度，揆諸最高法院二十七年上字第一七二二號判例意旨，應依行為之性
    質及行為當時存在之具體情狀為決定之準據。亦即行為人之行為，客觀上是否足
    以壓抑被害人之意思自由，應就當時之具體事實予以客觀判斷，依一般人在同一
    情況下，其意思自由是否因此受壓制為斷，不以被害人之主觀意思為準（最高法
    院八十二年度台上字第一一一號、八十七年度台上字第三七○五號判決及九十一
    年度台上字第二九○號判決參照）。合先敘明。
三、經查：
 (一) 本件乃被告三人預謀犯案，渠等劫取他人財物犯罪計劃之萌生暨實施，被告丁○○、丙○○初於警訊時即一致供述內容略為：「被告三人因缺錢花用，於案發當
    日晚上十時許，在被告丁○○租屋處，被告丁○○、丙○○共同提議劫取財物花
    用，經乙○○附議後，由被告丙○○備妥犯案刀械、頭套及手套，並與被告丁○○戴頭套及手套持刀劫取提款女子皮包，被告乙○○則負責駕駛擔任把風及接應
    工作。被告三人共乘由乙○○所駕之車輛，在嘉義市區各銀行提款機尋找單獨一
    人提款之犯案目標，俟機動手強盜財物，嗣嘉義市區繞了約十分鐘後，於當晚十
    一時十分許在臺南中小企業銀行提款機前看見一名女子單獨一人提款..... 」之
 情節綦詳（見嘉市警一刑字第0920037100號卷第17暨背面頁、嘉市警一刑字第
    0920004309號卷第8、6頁）。被告丁○○、丙○○迭次指證被告乙○○知情並參
    與（見92年度偵字第7172號卷第11頁、審卷第19頁），而黏遮車牌用之雙面膠帶
    ，亦為尋找犯案目標途中所添購，復均為被告三人所肯認，訊據被告乙○○於移
    審訊問時亦供承「他們兩人下去行搶的時候，我知道他們要下去行搶，所以我就
    下車去遮蓋車牌」等語無誤（見審卷第21頁）。是被告三人關於本件劫取告訴人
    財物犯行，有犯意聯絡及行為分擔，堪以認定。
 (二) 關於被告丁○○、丙○○乃顯露刀械而劫取告訴人財物之事實，迭據告訴人先後
    指證「該二名歹徒是分持長短尖刀各一把」、「那二名幪面男子拿刀衝過來，拿
    刀指著我，拿大刀的那個人﹝按指被告丙○○﹞並出手拉扯我的皮包，我的皮包
    當時帶子揹在肩上夾在腋下，他拿著的刀子揮過來，我皮包的帶子就被割斷，
    .....，另一名男子則拿著小尖刀﹝按指被告丁○○﹞」、「有拿刀子對著我。
    當時搶的時候就一手拿刀子對著我，一手搶我皮包」等語（見嘉市警一刑字第
    0920037100號卷第20、21背面及22頁、92年度偵字第7172號卷第39頁、審卷第
    107頁）。而訊據被告三人歷經警、偵訊，分別屢次同供認：被告丁○○、丙○○分持手電筒短刀、開山長刀控制告訴人下手行劫之過程（見嘉市警一刑字第
    0920037100號卷第8-9頁、92年度偵字第7286號卷第6、16背面頁、92年度偵字第
    7172號卷第10頁、92年度聲羈字第112號卷第5頁），兩者互核相符。故被告丁○○、丙○○關於刀械僅攜帶在身，並未顯露用以威嚇告訴人劫取財物云云，要為
    避重就輕之詞，委無可採，渠二人於行劫財物之過程中，兼以刀械對告訴人人身
    為侵害之事實，洵無疑義。
 (三) 本件被告三人劫取告訴人財物之具體過程，除前揭持刀控制威嚇，被告丙○○並
    實際執此利刃割斷告訴人皮包肩帶，並傷及告訴人手指之情節外，雖被害人描述
    案發當時之情境，曾謂「已經來不及抗拒了，因為時間很急迫」一語。惟查，告
    訴人承前供述，緊接復翔實指陳：「歹徒是從正前方靠近」、「拿著刀子向著我
    」、「（看到兩個歹徒拿刀子，妳有何反應？）我就趕快跑」、「（他們搶妳皮
    包，妳有何反應？是否有與歹徒拉扯？）我要把皮包拉回來」、「（為何停止拉
    扯皮包？）刀子太大了，所以我不敢再繼續與歹徒拉扯皮包」、「（不敢拉扯，
    那為何皮包是被割斷拿走的？）那都是一剎那之間的事，且我的手被割傷了，幾
    乎是我放棄的同時，皮包被割斷拿走。」（見審卷第109、111-112頁）。訊據被
    告丁○○亦供述：「被害人一直往後移動護著他的皮包，有喊救命」之情（見92
    年度聲羈字第112號卷第6頁）。足見告訴人於警覺被告丁○○、丙○○持刀從正
    面趨近而欲劫財時，確有退避拉扯防護財物之舉措，僅防護拉扯與刀刃割斷喪失
    財物之間，過程極為短暫而已。告訴人財物喪失之緣由，除下述心理極度驚懼之
    因素外，應厥乃被告丁○○、丙○○所施加之強暴，具絕對之優勢，遠逾告訴人
    之抗拒能力為是。故告訴人當時縱係處於持用行動電話之狀態，然其財物之喪失
    ，顯非於毫無知覺之情況下，猝然不及防備所致。
 (四) 被告丁○○、丙○○二人據告訴人因有拉扯皮包而防護財物，以及於渠二人得手
    逃逸時，並追喊於後之舉止，資為告訴人對渠等之行劫猶能抗拒之辯解。惟不論
    被害人初曾奮力防護財物，嗣因力弱難抗，終致失財；抑或其審酌情勢，自認無
    力抵拒失財而未加抗拒，甚或深恐招致更嚴重之侵害，而放任行為人劫取，兩者
    皆屬強盜犯行之具體態樣，判斷標準在於行為人所施強暴程度之客觀評價，前已
    述及。茲細究本件犯罪之時空背景，其具體情境為案發當時乃深夜十一時許，告
    訴人孤身一落單女子，面對突如其來二名幪面歹徒持刀行劫財物，惶惴驚恐之心
    理已無以復加，且其僅不過稍加抗拒拉扯防護財物，立遭刀刃相加，則被告丁○○、丙○○二人之暴行，顯已造成告訴人極度之畏懼，而壓制其意思自由殆盡；
    兼以告訴人一孤身弱女子歷此情境，雖有防護財物之心，然其力量明顯不足抵拒
    被告丁○○、丙○○二名年輕男子之劫掠暴行，在身不由己之情況下，財物終告
    喪失。是本件被告丁○○、丙○○所施強暴，已致使告訴人精神上及身體上達於
    不能抗拒之程度，告訴人保有財物與否，全然任諸被告丁○○、丙○○之意欲，
    告訴人已無自主斟酌之餘地，當係合致強盜罪之構成要件。告訴人前揭所謂「來
    不及抗拒，因為時間很急迫」云云，因與其確曾為短暫抗拒之過程相左，與事實
    不符，毋寧僅為情況危殆急迫之口語用詞。又被害人之曾否抗拒與能否抗拒，原
    非一事，本件告訴人於遭劫之際固曾為抗拒，然卻係因被告丁○○、丙○○二人
    施加之強暴程度，客觀上至使其不能抗拒而喪失財物無訛。而告訴人於被告丁○○、丙○○劫取財物逃逸時，因眼前現實之危害暫除，鎮靜地尾隨呼救並抄記車
    號蒐集犯罪跡證，核與事理無違，倘據告訴人所謂來不及抗拒、曾為抗拒及呼救
    追躡在後等供述及舉止，遽予評價行劫過程為搶奪，豈非但察秋毫之末，而不見
    輿薪，殊屬謬誤，自無足為有利於被告丁○○、丙○○之認定。
 (五) 被告乙○○與被告丁○○、丙○○合謀以暴力方式劫掠他人財物，渠等預為籌備
    攜帶之工具，包括刀械、頭套、手套、雙面膠帶等物，計劃利用深夜時分幪面持
    刀行劫落單女子，何者下手實施、把風接應之分工細膩。由被告三人議妥擇定之
    作案時間、對象及手法觀之，既以能遂行劫取財物得手為目的，顯係以人數、體
    力及加諸刀械之絕對優勢，強力劫取柔弱落單女子財物，則被告三人所謀議之內
    容，當屬務使所施暴行能完全壓制他人抗拒，而得任意劫取財物之程度為要，自
    係強盜之犯意聯絡。況且，依謀議內容下手實施行劫之被告丁○○、丙○○二人
    ，並非事先隱匿在暗處，於告訴人行經時乘其未加察覺，猝不及防而驟然劫奪財
    物，反係從遠處幪面持刀迎面趨近告訴人行劫，告訴人果亦察覺而曾加以抗拒，
    在在難認被告乙○○與被告丁○○、丙○○之犯意聯絡僅止於搶奪。其次，把風
    與接應之性質與目的，在於排除障礙實現犯罪，被告乙○○基於共犯強盜罪之合
    同故意，在場把風接應，核屬分擔強盜行為之一部，與被告丁○○、丙○○均為
    結夥三人以上，攜帶兇器犯強盜罪之共同正犯。
 (六) 此外，被告三人本件犯行，除有作案用之手套一雙及雙面膠帶一捲扣案可稽外，
    復有在丁○○租屋處起獲之贓物翻譯機一台及在丙○○身上起獲之贓款三千元足
    憑（翻譯機一台及現金三千元均據戊○○領回），事證明確，應予依法論科。至
    於告訴人雖因被告丙○○以刀刃割斷皮包肩帶之行劫過程中受有傷害，然綜觀本
    件強盜全部過程，由於被告丁○○、丙○○二人持刀並未有更進一步積極創傷告
    訴人之舉，應認告訴人此一傷害為被告丙○○所施強暴之當然結果，附此說明。
四、被告丙○○、丁○○、乙○○共同意圖為自己不法之所有，以強暴之方法至使告
    訴人不能抗拒，而劫取其財物之強盜行為中，所持刀械為鋒利之器物，此由告訴
    人確因本件行劫過程受有傷害一節，堪以證明該等刀械足對人之身體、生命安全
    構成威脅，自屬兇器。被告三人強盜他人財物，而有刑法第三百二十一條第一項
    第四、三款所定結夥三人，攜帶兇器之情形，核渠等所為，均係犯刑法第三百三
    十條第一項之結夥三人以上，攜帶兇器，以強暴至使不能抗拒，而取他人之物之
    加重強盜罪。被告三人間，就本件加重強盜犯行，有犯意聯絡及行為分擔，均為
    共同正犯。爰審酌被告三人年輕力盛，均不知奮勉上進，僅因缺錢花用，即憑藉
    暴力恃強凌弱，結夥攜帶兇器強盜落單女子財物，侵害他人人身及財產安全，嚴
    重破壞社會治安，姑念渠等強盜手段尚非凶殘，所得財物非鉅，犯後大致坦承犯
    行，惟程度不等，悛悔心態有別，併考量渠等素行、生活狀況及各自分工實施犯
    罪之情節輕重等一切情狀，分別量處如主文所示之刑，以資儆懲。
五、扣案之手套一雙及雙面膠帶一捲，為被告丙○○所有供犯罪所用之物，均應依刑
    法第三十八條第一項第二款規定沒收。至被告丙○○所有前揭作案用開山刀與手
    電筒刀各一把，於犯案後業已丟棄在阿里山公路菜公店路路口之垃圾箱，經被告
    丙○○供述在卷，亦據警方清查無著，堪認業已滅失，爰不為沒收之諭知。
據上論斷，應依刑事訴訟法第二百九十九條第一項前段，刑法第二十八條、第三百三
十條第一項、第三十八條第一項第二款，判決如主文。
本案經檢察官李文和到庭執行職務。
中    華    民    國      九十三   年       三      月      十二     日
                                      臺灣嘉義地方法院刑事第四庭
                                        審判長法  官  劉  瓊  雯
                                              法  官  康  存  真
                                              法  官  蔡  憲  德
右正本證明與原本無異。
如對本判決上訴，須於判決送達後十日內向本院提出上訴狀。
中    華    民    國      九十三      年      三       月      十二     日
                                              書記官  林  秀  敏
附錄本案論罪科刑法條
第  330 條  犯強盜罪而有第三百二十一條第一項各款情形之一者，處七年以上有期徒
            刑。
            前項之未遂犯罰之。
  （第328條第1項）
            意圖為自己或第三人不法之所有，以強暴、脅迫、藥劑、催眠術或他法
            ，至使不能抗拒，而取他人之物或使其交付者，為強盜罪，處五年以上
            有期徒刑。
  （第321條）
            犯竊盜罪而有左列情形之一者，處六月以上、五年以下有期徒刑：
            一  於夜間侵入住宅或有人居住之建築物、船艦或隱匿其內而犯之者。
            二  毀越門扇、牆垣或其他安全設備而犯之者。
            三  攜帶兇器而犯之者。
            四  結夥三人以上而犯之者。
            五  乘火災、水災或其他災害之際而犯之者。
            六  在車站或埠頭而犯之者。
            前項之未遂犯罰之。
